【裁判字號】    90,訴,1209
【裁判日期】    900731
【裁判案由】    空氣污染防制法
【裁判全文】
高雄高等行政法院判決                              九十年度訴字第一二０九號
                              .
    原      告  翌翔營造有限公司
    代  表  人  甲○○董事長
    被      告  高雄縣政府
    代  表  人  乙○○○○
    訴訟代理人  丙○○
右當事人間因空氣污染防制法事件，原告不服行政院環境保護署中華民國九十年二月
十五日（九十）環署訴字第０００九六四五號訴願決定，提起行政訴訟。本院判決如
左：
    主  文
原告之訴駁回。
訴訟費用由原告負擔。
    事  實
甲、事實概要：
    緣原告於高雄縣茄萣鄉○○路○段 (茄萣鄉道路工程)從事道路工程施工，民國
    （下同）八十九年九月五日上午十時四十分許，被告所屬環境保護局稽查人員稽
    查發現，原告於施工作業過程中，工地無適當空氣污染防制措施，致過往車輛經
    過時引起塵土飛揚，污染空氣品質。乃依空氣污染防制法第二十九條第一項第二
    款及同法第五十四條第一項之規定，科處原告新台幣（下同）十萬元罰鍰。原告
    不服，提起訴願，經遭決定駁回，乃提起本件行政訴訟。
乙、兩造聲明：
一、原告聲明：求為判決訴願決定及原處分均撤銷。
二、被告聲明：求為判決原告之訴駁回。
丙、兩造主張之理由：
一、原告起訴意旨略謂：
（一）原告承包內政部營建署所屬高雄縣茄萣鄉道路工程，於八十九年九月五日因工
      地配合營建署南區工程處試驗室進行密度試驗，為維護公共工程品質，並非有
      意違反空氣污染防制法，且當時亦將此情況當面告知環保局稽查員，工地下包
      之灑水車也在現場待命，配合密度試驗後再進行灑水作業，應阻卻違法而不罰
      。原告承包該工程，依規定繳納空污費，並於施工中竭力做好環境維護工作，
      而環保局稽查人員卻利用營建署南區工程處人員於工地進行取樣密度試驗之空
      檔來開立罰單，有欠公道。
（二）原告於八十九年十一月六日八九翌營字第０一七號函陳情行政院環境保護署，
      而該署於八十九年十一月十五日以八九環署空字第００六六一七四號行文高雄
      縣政府環保局針對原告是否違反空污法情事查明逕復，惟高雄縣政府環保局尚
      未依法函復原告時，行政院環境保護署即於九十年二月十五日將訴願駁回，行
      政程序顯有違法。
（三）綜上所述，訴願決定及原處分均違法不當，請判決均予以撤銷。
二、被告答辯意旨略以：
（一）本件原告承攬道路工程，經被告所屬環境保護局稽查人員稽查時發現，其施工
      道路無適當空氣污染防制措施，致過往車輛經過引起揚塵，污染空氣品質，有
      稽查記錄工作單及照片可稽，由照片觀之，施工道路尚未鋪設瀝青，未有效採
      取適當空氣污染防制措施，致往來車輛經過引起塵土飛揚污染空氣等情形，違
      規事實洵屬明確。原告訴稱因工地現場正由內政部營建署南區工程處試驗室進
      行密度試驗，故暫時未加強灑水，應情有可原云云，惟承包廠商應盡維護管理
      道路工程環境衛生之義務，尚非得以驗收工程品質為由而免除，且所謂採取適
      當之空氣污染防制設施，亦非僅有灑水一途；另原告所述工程依規定已繳納空
      氣污染防制費，被告所屬環保局所徵收之空污費，是依據空氣污染防制法第十
      六條規定，其目的在於徵收空氣污染防制費來反映營建工程所造成之空氣污染
      社會成本，並將所徵收之經費專款專用於空氣污染防制工作上，與原告未善盡
      工地管理之責且無適當空氣污染防制措施而造成空氣污染行為之情況不同。原
      告所述均為迴避責任推諉之詞。
（二）被告於接獲行政院環保署八十九年十一月十五日環署空字第００六六一七四號
      函後，經謹慎實地查證，於八十九年十二月六日以八九府環二字第ＷＢ００五
      ０二八號函覆行政院環保署在案，並非如原告所述，未依法予以函覆。
（三）查營造建築物、鋪設道路、運送工程材料、廢棄物或其他工事之環境衛生，為
      承包廠商應盡維護管理之責任。原告（承包廠商）本應善盡工地管理之責及做
      好各項環保措施，以維護環境品質；被告所屬環保局稽查人員依專業知識判定
      執行稽查工作（公務）製作稽查記錄（視為公文書），並無虛偽記載之必要。
      本件污染事實明確，洵足採認。
（四）綜上所述，原告之污染事實明確，被告依空氣污染防制法第二十九條第一項第
      二款暨同法第五十四條第一項之規定開立處分書並無不當。原告指摘為無理由
      ，請判決駁回。
    理  由
一、被告經合法通知，無正當理由，未於言詞辯論期日到場，核無行政訴訟法二百十
    八條準用民事訴訟法第三百八十六條各款情事，爰依原告聲請為一造辯論判決。
二、按「在各級防制區內不得有下列行為：一、：：：二、營造建築物、舖設道路、
    運送工程材料、廢棄物或其他工事而無適當防制措施，致引起塵土飛揚或污染空
    氣」「違反第二十九條第一項各款情形之一者：：：，其違反者為工商廠、場，
    處新台幣十萬元以上一百萬元以下罰鍰」行為時空氣污染防制法第二十九條第一
    項第二款、第五十四條第一項分別定有明文。
三、本件原告於高雄縣茄萣鄉○○路○段（茄萣鄉道路工程）從事道路工程施工，被
    告所屬環境保護局稽查人員於八十九年九月五日上午十時四十分許，稽查發現，
    道路無適當空氣污染防制措施，致過往車輛經過引起揚塵之事實，為原告告所不
    爭執，並有高雄縣環境保護局事業廢棄稽查記錄工作單及照片附於原處分卷可稽
    。原告所爭執者為：（一）原告承包該道路工程，於被告稽查人員稽查時，工地
    配合營建署南區工程處試驗室進行密度試驗，為維護公共工程品質，並非有意違
    反空氣污染防制法，且灑水車也在現場待命，配合密度試驗後再進行洒水作業，
    應阻卻違法。（二）原告承包該工程，依規定繳納空污費，並於施工中竭力做好
    環境維護工作，而環保局稽查人員卻利用營建署南區工程處人員於工地進行取樣
    密度試驗之空檔來開立罰單，有欠公道。（三）原告將該事實陳情行政院環境保
    護署，該署行文高雄縣政府環保局針對原告是否違反空污法情事查明逕復，惟高
    雄縣政府環保局尚未依法函復原告時，行政院環境保護署即將訴願駁回，行政程
    序違法云云。然查，依前開稽查記錄工作單所載「一、稽查人員於十時三十七分
    至濱海路，於茄萣鄉公所前停二十五分鐘，發現公所前之道路工程正值道路密度
    試驗時正處下風處，現場有拍照為證。二、鄰公所旁側之道路未予以加強灑水，
    導致過往車輛引起揚塵，污染空氣，明顯已違反空污法規定。三、經勸導已立即
    加強灑水控制揚塵」及由照片觀之，施工道路尚未鋪設瀝青，且未有效採取適當
    空氣污染防制措施，確致往來車輛經過引起塵土飛揚情形。按原告係承包道路工
    程之廠商，有義務維護管理道路工程及其週邊環境之衛生，以防止各種有礙環境
    衛生之情事發生，被告固於進行密度試驗之現場及週邊進行稽查，惟於進行密度
    試驗時，採取適當之空氣污染防制設施，並非除灑水一途外，即無其他方法，雖
    可能致增高成本，仍應屬必要，原告不為其他之防護，任由過往車輛引起揚塵，
    致污染空氣，即難以驗收工程品質為由而卸免其責。又空氣污染防制費之徵收，
    非即表示承包廠商於工程之進行中即可不善盡工地管理之責而可任其污染，況且
    所徵收之經費專款專用於空氣污染防制工作，其目的並不相同，原告此之所辯，
    要非可採。至於原告陳情行政院環境保護署，該署以行政主管機關之立場行文高
    雄縣政府環保局查明逕復，並無不合，與原告提起訴願，經行政院環境保護署之
    將訴願駁回，核屬不同之程序，二者不可混為一談，原告辯稱有違行政程序云云
    ，容有誤解。綜上所述，原告違章事實明確，被告依空氣污染防制法第二十九條
    第一項第二款、第五十四條第一項之規定，科處原告十萬元罰鍰，並無不合。訴
    願決定亦予維持，尚無違誤。原告起訴意旨，為無理由，應予駁回。
據上論結，本件原告之訴為無理由，爰依行政訴訟法第二百十八條、第一百九十五條
第一項後段、第九十八條第三項前段，民事訴訟法第三百八十五條第一項前段，判決
如主文。
中      華      民      國      九十    年      七      月    三十一    日
                                高雄高等行政法院第三庭
                                            審判長法官  林茂權
                                            法      官  江幸垠
                                            法      官  戴見草
右為正本係照原本作成。
如不服本判決，應於判決送達後二十日內向本院提出上訴書狀，其未表明上訴理由者
，應於提起上訴後二十日內向本院提出上訴理由書（須按對造人數附繕本）；如於本
判決宣示或公告後送達前提起上訴者，應於判決送達後二十日內補提上訴理由書（須
附繕本）。未表明上訴理由者，逕以裁定駁回。
提起上訴應預繳送達用雙掛號郵票七份（每份三十四元）。
中      華      民      國      九十    年      七      月    三十一    日
                                            法院書記官  藍慶道


司法院資訊處製作；財團法人民間司法改革基金會備份。
